【裁判字號】    98,訴,2084
【裁判日期】    990630
【裁判案由】    拆屋還地等
【裁判全文】
臺灣板橋地方法院民事判決              98年度訴字第2084號
原      告  甲○○
訴訟代理人  孫大龍律師
訴訟代理人  林秉欣律師
被      告  乙○○
兼      上
訴訟代理人  戊○○
被      告  己○○
兼     上
訴訟代理人  丙○○
上列當事人間請求拆屋還地等事件，經本院於民國99年6月22日
言詞辯論終結，判決如下：
    主  文
被告戊○○應將坐落臺北縣板橋市○○段二九地號土地上，門牌
臺北縣板橋市○○路○段七十三巷二號及二之一號之房屋如附圖
所示Ａ、Ｂ部分面積二０八平方公尺之建物拆除，並將上開土地
返還原告及全體共有人。被告乙○○應自第一項土地遷出。
被告丙○○、己○○應將坐落臺北縣板橋市○○段二九地號土地
上，門牌臺北縣板橋市○○路○段七十三巷六號之房屋如附圖所
示Ｃ分面積七九平方公尺之建物拆除，並將上開土地返還原告及
全體共有人。
被告戊○○應自民國九十九年一月七日起至返還土地之日止，按
月給付原告新台幣參仟貳佰捌拾參元。
被告丙○○應自民國九十八年十月一日起、己○○應自民國九十
九年三月五日起至返還土地之日止，按月共同給付原告新台幣壹
仟貳佰肆拾柒元。
原告其餘之訴駁回。
訴訟費用由被告戊○○負擔百分之七十二，被告丙○○、己○○
共同負擔百分之二十八。
本判決第一項、第三項於原告以新台幣陸佰貳拾捌萬玖仟元為被
告戊○○供擔保後，得假執行，
本判決第二項、第四項於原告以新臺幣貳佰參拾捌萬玖仟元為被
告丙○○、己○○供擔保後，得假執行。
原告其餘假執行之聲請駁回。
    事實及理由
壹、程序上理由
一、原告於判決確定前，得撤回訴之全部或一部。但被告已為本
    案之言詞辯論者，應得其同意。訴之撤回應以書狀為之。但
    於期日，得以言詞向法院或受命法官為之。以言詞所為訴之
    撤回，應記載於筆錄，如他造不在場，應將筆錄送達。訴之
    撤回，被告於期日到場，未為同意與否之表示者，自該期日
    起；其未於期日到場或係以書狀撤回者，自前項筆錄或撤回
    書狀送達之日起，十日內未提出異議者，視為同意撤回。民
    事訴訟法第262條定有明文。原告原以被告丁○○為被告，
    嗣於99年2月6日具狀、99年2月23日言詞辯論期日以言詞撤
    回被告丁○○（見本院卷第127、134頁），被告丁○○已逾
    10 日並未聲明異議，揆之前開規定，應予准許。
二、訴狀送達後，原告不得將原訴變更或追加他訴。但擴張或減
    縮應受判決事項之聲明，不甚礙被告之防禦及訴訟之終結者
    。不在此限，民事訴訟法第255條第1項第3、7款載有明文。
    原告於98年12月30日具狀追加被告戊○○、99年2月6日具狀
    追加被告己○○（見本院卷第77、119頁），因被告戊○○
    、己○○就系爭房屋為有事實上處分權人，其請求權基礎事
    實同一，核無不合，應予准許。又原告原起訴聲明請求被告
    乙○○應將坐落於台北縣板橋市○○段29地號上門牌號碼為
    臺北縣板橋市○○路○段73巷2之1號之房屋拆除，並給付新
    台幣（下同）17,363元，並自98年9月1日起至返還土地之日
    止，按月給付316元，被告丙○○應將坐落於台北縣板橋市
    ○○段29地號上臺北縣板橋市○○路○段73巷6號之房屋拆除
    ，並給付新台幣（下同）17,363元，並自98年9月1日起至返
    還土地之日止，按月給付316元。嗣於99年5月11日具狀擴張
    或減縮聲明為：被告戊○○應將坐落於台北縣板橋市○○段
    29 地號上門牌號碼為臺北縣板橋市○○路○段73巷2號、2之
    1號之房屋拆除（面積208平方公尺），並給付新台幣（下同
    ）180,577元，並自98年9月1日起至返還土地之日止，按月
    給付3,283元，被告乙○○應自第一項土地遷出。被告丙○○、己○○應將坐落於台北縣板橋市○○段29地號上臺北縣
    板橋市○○路○段73巷6號之房屋拆除，並給付新台幣（下同
    ）68,584元，並自98年9月1日起至返還土地之日止，按月給
    付1,247元，揆之前開規定，且不妨礙被告之防禦及訴訟終
    結，核無不合，應予准許。
貳、實體上理由
一、原告起訴主張：原告為坐落於台北縣板橋市○○段29地號土
    地（以下簡稱系爭土地）之共有人，被告戊○○所有台北縣
    板橋市○○路○段73巷2、2之1號房屋（以下簡稱2、2之1號
    房屋），被告丙○○、己○○所有台北縣板橋市○○路○段
    73巷6號房屋（以下簡稱6號房屋），竟無法律上原因，無權
    占有如附圖所示，雖經原告多次催告，卻置之不理，爰依所
    有物返還請求權之規定，請求被告等人返還原告起訴前5 年
    及自98年9月1日起相當於租金之不當得利等語，並聲明：被
    告戊○○應將坐落於台北縣板橋市○○段29地號上門牌號碼
    為臺北縣板橋市○○路○段73巷2號、2之1號之房屋拆除（面
    積208平方公尺），並給付新台幣（下同）180,577元，並自
    98年9月1日起至返還土地之日止，按月給付3,283元，被告
    乙○○應自第一項土地遷出。被告丙○○、己○○應將坐落
    於台北縣板橋市○○段29地號上臺北縣板橋市○○路○段73
    巷6號之房屋拆除，並給付新台幣（下同）68,584元，並自
    98年9月1日起至返還土地之日止，按月給付1,247元。
二、被告則以：系爭房屋自清朝建屋居住至今，有被告繳納房屋
    稅及地價稅，作為使用房屋之對價，同意原告拆除系爭房屋
    ，但請求原告補償等語置辯，並聲明：原告之訴及假執行之
    聲請均駁回。
三、原告為系爭土地之共有人，被告戊○○所有2、2之1號房屋
    占有系爭土地面積為208平方公尺，被告丙○○、己○○所
    有6號房屋占有系爭土地為79平方公尺，有原告提出之系爭
    土地之土地地籍謄本可按，並經本院勘驗現場，經台北縣板
    橋地政事務所製有土地複丈成果圖可按，且為兩造所不爭，
    堪信為真實。
四、得心證之理由
    原告主張其為系爭土地之共有人，被告所有系爭房屋無權占
    有系爭土地，爰依據所有物返還請求權及不當得利之規定，
    請求如訴之聲明，惟被告則以前詞置辯，本件應審究之爭點
    為(一)被告是否為有事實上處分權人？(二)原告依據不當得
    利之規定，請求被告給付起訴前5年及98年9月1日起按月給
    付相當於租金之不當得利是否有理由？茲分述如下：
  (一)系爭房屋因未辦理保存登記，該房屋依法雖仍屬原始建築人
    所有。又拆屋還地之訴，應以對地上房屋有拆除權能之人為
    被告，而有拆除權能之人，固不以所有權之人為限，尚包括
    有事實上處分權之人在內，又請求返還所有物之訴，應以現
    在占有該物之人為被告，如非現在占有該物之人，要不得本
    於物上請求權，對之請求返還所有物，合先敘明。經查，台
    北縣板橋市○○路○段73巷4號房屋於97年3月14日因門牌改
    編為同巷2-1號房屋，有原告提出之被告戶籍謄本可按（見
    本院卷第36頁），經查，2號及2之1號房屋為被告戊○○之
    祖父蕭炎所興建，由被告戊○○之父親蕭鵬輝繼承，再由蕭
    鵬輝轉售於被告戊○○，而6號房屋為蕭阿食、蕭阿順共有
    ，嗣由丙○○繼承蕭阿食之持份，己○○繼承蕭阿順之持份
    ，有台北縣政府稅捐稽徵處板橋分處98年12月10日北稅板二
    字第0980045225號函所附之房屋稅籍登記表、99年1月11 日
    北稅板二字第0990000763號函所附之房屋稅籍登記表、遺產
    分割協議書等證物、台北縣板橋市公所99年1月3日北縣板財
    字第0990000887號函所附之契稅申報書、建築改良物買賣所
    有權移轉契約書、房屋現值核計表、契稅查定書等文件為憑
    （見本院卷第67頁、第83至107頁），核與被告戊○○自認2
    、2之1號房屋為蕭炎所興建，因白蟻蛀蝕，由其重新建築，
    被告丙○○自認6號房屋為蕭阿食、蕭阿順共同興建，由丙○○、己○○繼承等語相符（見本院卷第47、135頁，本院
    98年11月24日、99年2月23日筆錄），因此，被告戊○○、
    丙○○、己○○三人就系爭房屋有事實上處分權，為兩造所
    不爭，揆之前開說明，被告為系爭鐵皮屋之所有權人，自有
    拆除系爭鐵皮屋之權限。
  (二)次按所有人於法令限制之範圍內，得自由使用、收益、處分
    其所有物，並排除他人之干涉。又所有人對於無權占有或侵
    奪其所有物者，得請求返還之；對於妨害其所有權者，得請
    求除去之；有妨害其所有權之虞者，得請求防止之。另各共
    有人對於第三人，得就共有物之全部為本於所有權之請求；
    但回復共有物之請求，僅得為共有人全體之利益為之。民法
    第765條、第767條及第821條分別定有明文。至於土地共有
    人之一，本於所有權人之地位，對於無權占有其共有土地者
    提起請求返還共有物之訴，此項請求權既非必須由共有人全
    體共同行使，則以此為標的之訴訟，自無由共有人全體共同
    提起之必要，故本件原告以共有人中之一人單獨提起，並求
    為命被告向原告及全體共有人返還共有物，依民法第821條
    但書之規定，自屬適法（最高法院28年上字第2361號判例意
    旨參照）。本件被告等未經原告及其他共有人全體之同意，
    無合法權源而占有如附圖Ａ、Ｂ、Ｃ所示之系爭土地部分，
    已如前述，故原告爰依上開規定，請求被告戊○○應將占用
    系爭土地上如附圖所示A、B部分面積208平方公尺之建物拆
    除；被告丙○○、己○○應將占用系爭土地上如附圖所示c
    部分面積79平方公尺之建物拆除。上開被告並應於拆除後將
    各自占用部分返還原告及全體共有人，即屬有據，應予准許
    。又原告請求被告乙○○應自上開附圖A、B部分遷出，亦屬
    有據，並應准許之。
  (三)依民法第952條規定，善意之占有人，得為占有物之使用及
    收益，如不當得利之受領人為善意，則無返還之義務。占有
    人於占有物上行使之權利，推定其適法有此權利。又善意占
    有人依推定其為適法所有之權利，得為占有物之使用及收益
    。分別為民法第943條、第952條所明定。是占有人因此項使
    用所獲得之利益，對於所有人不負返還之義務，此為不當得
    利之特別規定，不當得利規定於此無適用之餘地。不動產占
    有人於其完成物權取得時效並辦畢登記時，就時效進行期間
    之占有，亦應解為有上述規定之適用，方能貫徹法律保護善
    意占有人之意旨。（最高法院58年度台上字第565號判決意
    旨、最高法院77年度台上字第1208號判決意旨參照）。被告
    抗辯自清朝建屋居住迄今，並繳納地價稅作為使用房屋之對
    價等情，為原告所不爭，應認為係善意占有人，應自收受起
    訴狀繕本之催告後，始成為惡意占有人，因此，原告請求被
    告自收受起訴狀繕本送達翌日起始成為惡意占有人，被告戊○○於99年1月6日收受追加書狀繕本、丙○○於98年9月30
    日收受起訴狀繕本，己○○於99年2月22日寄存送達，有送
    達回執可按（見本院卷第27、79之1、145頁）原告請求起訴
    前5年即93年9月1日起至98年8月31日止相當於租金之不當得
    利為理由，為無理由，應予駁回。
  (四)無法律上之原因而受利益，致他人受損害者，應返還其利益
    。雖有法律上之原因，而其後已不存在者，亦同，民法第
    179條定有明文。依不當得利之法則請求返還不當得利，以
    無法律上之原因而受利益，致他人受有損害為其要件，故其
    得請求返還之範圍，應以對方所受之利益為度，非以請求人
    所受損害若干為準，無權占有他人土地，可能獲得相當於租
    金之利益為社會通常之觀念（最高法院61年台上字第1695號
    判例意旨參照）。又城市地方房屋之租金，以不超過土地及
    其建築物申報總價額年息百分之十為限。約定房屋租金，超
    過前項規定者，該管市、縣政府得依前項所定標準強制減定
    之。前開規定於租用基地，建築房屋，均準用之。土地法第
    97條第1項、第105條分別定有明文。又基地租金之數額，除
    以基地申報地價為基礎外，尚須斟酌基地之位置，工商業繁
    榮之程度，承租人利用基地之經濟價值及所受利益等項，並
    與鄰地租金相比較，以為決定，並非必達申報總地價年息百
    分之十最高額（最高法院68年台上字第3071號判例意旨參照
    ）。又舉辦規定地價或重新規定地價時，土地所有權人未於
    公告期間申報地價者，以公告地價百分之八十為其申報地價
    ，平均地權條例第16條前段載有明文。系爭土地於自98年1
    月迄今之公告地價為23,676元，有原告提出之地價第二類謄
    本一紙可按（見本院卷第204頁），因此申報地價為18,941
    元，本院斟酌系爭房屋位於臺北縣板橋市○○路，生活機能
    甚為便利，系爭房屋為老舊建物，附近高樓林立、鄰近捷運
    站等情，均經本院勘驗明確，製有勘驗筆錄可按，本院認原
    告主張以系爭房屋所占基地申報地價總額年息10%計算（計
    算方式為申報地價x被告所有系爭房屋占有系爭土地之面積x
    百分之10x原告之持分）應為適當，原告請求被告戊○○自
    99年1月7日起至返還土地之日止，被告丙○○自98年10月1
    日起至返還土地之日止，被告99年3月5日起至返還土地之日
    止，按月給付相當於租金之不當得利如下述：戊○○部分
    ：18,941x10%X208÷12x0.1=32,83丙○○、己○○部分：
    18,941x10%X79÷12x0.1=12, 47，原告各別請求被告戊○○
    給付3,283元、被告丙○○、己○○共同給付1247元，自應
    准許，逾此部分，應予駁回。
五、綜上述，原告基於所有物返還請求權及不當得利之請求之法
    律關係，請求被告拆除系爭房屋並返還系爭土地予原告其他
    共有人，並給付相當於租金之不當得利如主文所示，為有理
    由，逾此部份，應予駁回。
六、假執行之宣告：原告陳明願供擔保，聲請宣告假執行，經核
    原告勝訴部分，合於法律規定，爰分別酌定相當之擔保金額
    宣告之；原告其餘假執行之聲請，因訴之駁回而失所依據，
    不予准許。
七、本件事證已明，兩造其餘攻擊防禦方法及爭點，核與本件判
    決結果無涉，爰不一一論述。
八、結論：原告之訴為一部有理由，一部無理由，依民事訴訟法
    第79條、第390條第2項，判決如主文。
中    華    民    國    99    年    6     月    30    日
                   民事第三庭法  官  徐玉玲
以上正本係照原本作成
如對本判決上訴，須於判決送達後20日內向本院提出上訴狀
中    華    民    國    99    年    6     月    30    日
                             書記官  陳靜怡

司法院資訊處製作；財團法人民間司法改革基金會備份。
